【裁判字號】    98,易,288
【裁判日期】    990223
【裁判案由】    詐欺
【裁判全文】
臺灣基隆地方法院刑事判決               98年度易字第288號
公  訴  人  臺灣基隆地方法院檢察署檢察官
被      告  丁○○
上列被告因詐欺案件，經檢察官提起公訴（97年度偵字第3378號
），本院判決如下：
    主  文
丁○○幫助意圖為自己不法之所有，以詐術使人將本人之物交付
，累犯，處拘役伍拾玖日，如易科罰金以新台幣壹仟元折算壹日
。
    事  實
一、丁○○前於民國93年間因詐欺等案件，經本院簡易庭於94年
    4 月29日以94年度基簡字第274 號各判處有期徒刑3 月、6
    月，應執行有期徒刑8 月，嗣上訴，復經本院於94年8 月31
    日，以94年度簡上字第79號判處上訴駁回確定。又於93年間
    因偽造文書案件，經本院於94年10月18日以94年度簡上字第
    104 號判處有期徒刑3 月確定。上開3 罪甫於96年4 月6 日
    執行完畢（構成累犯）。詎其仍不知悔改，明知金融機構帳
    戶為個人信用之表徵，並預見將自己所有之帳戶金融卡（即
    提款卡）及密碼交付他人使用，可能因此供不法詐騙份子利
    用以詐術使他人將款項匯入後，再予提領使用，因而幫助他
    人從事詐欺取財之目的，竟基於幫助他人詐欺取財之不確定
    故意，於96年11月間，在台灣地區某不詳地點，將其申辦之
    於玉山銀行營業部之帳戶（帳號：0000000000000 號）存摺
    及金融卡（含密碼），提供予真實姓名年籍不詳之成年人，
    繼之該成年人所屬詐騙集團成員，意圖為自己不法之所有，
    於96年11月15日，撥打乙○○之電話，向之詐稱其在東森購
    物時操作錯誤，要求其至自動櫃員機前依循指示操作，致乙○○陷於錯誤，在台中縣豐原市○○路139 號於當日22時28
    分許匯出29983 元（另手續費17元）至丁○○之上開帳戶。
    上開匯入丁○○上開帳戶之款項旋由該詐欺集團成員操作自
    動櫃員機提領一空。嗣經乙○○發覺被騙報警，後經警循線
    查獲。
二、案經乙○○訴由臺中縣警察局豐原分局報由臺灣臺中地方法
    院檢察署呈請臺灣高等法院檢察署檢察長令轉臺灣基隆地方
    法院檢察署檢察官偵查起訴。
    理  由
壹、證據能力部分：
    按被告以外之人於審判外之言詞或書面陳述，除法律有規定
    者外，不得作為證據；又被告以外之人於審判外之陳述，雖
    不符合刑事訴訟法第159 條之1 至第159 條之4 之規定，而
    經當事人於審判程序同意作為證據，法院審酌該言詞陳述或
    書面陳述作成時之情況，認為適當者，亦得為證據，而當事
    人、代理人或辯護人於法院調查證據時，知有上開不得為證
    據之情形，而未於言詞辯論終結前聲明異議者，視有前項之
    同意，刑事訴訟法第159 條第1 項及第159 條之5 分別定有
    明文。本件證人即被害人乙○○於警詢中所為之陳述，雖為
    被告以外之人於審判外之言詞陳述，然經本院於準備程序及
    審判程序提示予被告並告以要旨，經被告表示無意見，且未
    聲明異議，又本院審酌上開證人警詢筆錄之記載，並無不正
    取供之情事，且證人於警詢時並無具結之可能，是就該審判
    外言詞陳述作成時之情況，應認為適當，依前揭法條意旨，
    得援為本案證據。
貳、實體部分：
一、訊據被告丁○○僅坦承上開玉山銀行帳戶為其所開立之事實
    ，然矢口否認幫助詐欺取財之犯行，辯稱：我有6 家銀行帳
    戶，其中2 本遠東、玉山是借給朋友戊○○，是要用作戊○○工作薪資轉帳轉帳用的，我是在96年11月中的時候交給他
    ，那時戊○○到我租屋處台北縣板橋市○○○路○ 段22號3
    樓之1 來跟我借，他在那裡住了一天，我把遠東、玉山存摺
    借給他，後來我出去吃飯，他沒有出去，我吃完飯帶便當回
    來給他吃，就發現他不見了，我的另外4 本存摺（國泰、第
    一商銀、合庫、彰化銀行）、提款卡、記事本也不見了，應
    該是戊○○他偷走的云云。惟查：
  (一)上開玉山銀行之帳戶（帳號：0000000000000 號）為被告於
    92年8 月12日所開設之事實乙節，業據被告於警訊、本院審
    判時坦認不諱，並有卷附玉山銀行被告帳戶歷史交易查詢單
    、存戶交易明細表、開戶資料等資料在卷可稽。且被告於被
    害人匯款至其帳戶遭提領，並無辦理掛失止付，亦為被告所
    是認。
  (二)被害人乙○○於96年11月15日，接到詐騙集團成員撥打之電
    話，向之詐稱其在東森購物時操作錯誤，要求其至自動櫃員
    機前依循指示操作，致乙○○陷於錯誤，在台中縣豐原市○○路139 號於當日22時28分許匯出29983 元（另手續費17元
    ）至丁○○之上開玉山銀行帳戶等情，已據證人即被害人乙○○於警訊時證述在卷，且有乙○○提供之台北富邦銀行自
    動櫃員機交易明細單及上開玉山銀行被告帳戶存戶交易明細
    表附卷可憑。
  (三)關於被告玉山銀行存摺、金融卡、密碼遺失之時間、地點為
    何，如何遺失等節，被告之供述如下：
  １於96年11月19日另案（按即被告所有遠東商業銀行幫助詐欺
    案件）警詢時供稱：「我借給我的朋友，共借3 本及3 張提
    款卡，第一個帳戶為玉山銀行0000000000000 ，第二個帳戶
    為國泰銀行000000000000，第三個帳戶為遠東商業銀行0000
    0000000000，做為薪資轉帳用，原本只想讓戊○○從中選一
    本，其餘兩本還我。」、「（你當初如何跟戊○○的男子聯
    繫？如何跟他聯絡上？）我在96年11月15日，戊○○打電話
    給我說要借我的帳戶做為薪資轉帳用，我也沒有懷疑便把帳
    號本子跟提款卡界他了，都是他主動聯絡我的。」（見臺灣
    台北地方法院檢察署97年度偵字第2543號偵查卷第6 、7 頁
    ）等語。
  ２於97年1 月28日警訊時供稱：「（問：你玉山銀行存摺於何
    時？何地遺失？）於96年11月中旬在台北市○○路附近被偷
    ，當時背包被劃一刀，東西被偷。」、「（問：被竊後你有
    無向警察機關報案？並向玉山銀行電話掛失？）沒有向警察
    報案。因為存摺內沒甚麼錢（所剩11元）所以我沒向玉山銀
    行掛失，想過幾天才去辦理。」、「（問：歹徒何以知道你
    玉山銀行密碼？你有無參與詐欺犯罪？）因為我被偷的存摺
    、密碼更改單、提款卡均放於背包內，並用記事本夾著。」
    （見台中縣警察局豐原分局刑案偵查卷宗）等語。
  ３於97年2 月21日另案（按即被告所有遠東商業銀行幫助詐欺
    案件）檢察官偵訊時供稱：「（問：有在遠東商銀開一帳戶
    ？）有，我開來是用作薪資轉帳用的。」、「（問：帳戶為
    何到詐騙集團？）因為在警察通知前一個禮拜，11月中戊○○到我板橋南雅南路2 段租屋處找我，他說要跟我借錢，我
    說不方便，我當時將帳戶借給他，他說他出去工地工作，要
    做為薪資轉帳用。」（見臺灣台北地方法院檢察署97年度偵
    字第2543號偵查卷第28、29頁）等語。
  ４於97年8 月20日檢察官偵訊時供稱：「該張戶存摺及提款卡
    及記事本我都交給戊○○，記事本內有提款卡密碼。」、「
    （為何交給戊○○？）他說他工作要薪資轉帳，跟我界帳戶
    要入帳用。」、「（問：現職？）我在市場擔任送貨員。戊○○是在監獄中任是的。」、「（問：共交付多少金融帳戶
    給戊○○？）2 本，一本是玉山銀行一本是遠東銀行。2 本
    沒有還給我。」、「（問：有無將帳戶賣給詐騙集團？）沒
    有，我懷疑是戊○○偷的，因為他曾到我家中借住過一晚，
    我當時借給他2 本帳戶，但他離開後另外一本第一銀行的簿
    子也不見了。戊○○約在96年11月中旬到我板橋市○○○路
    ○ 段26號3 樓租屋處借住一天半。第一銀行中崙分行帳戶我
    並沒有交給他。」、「（問：戊○○為何知道第一銀行中崙
    分行提款卡密碼？）因為我都記載記事本中，密碼是多少我
    忘記了。」、「（提示警詢筆錄，為何在警詢中表示第一銀
    行中崙方行是在寧夏夜市被偷？）我當時沒有說實話，事實
    上是戊○○偷的。」（見臺灣基隆地方法院檢察署97年度偵
    字第6115號偵查卷第27、28頁）等語。
  ５於98年6 月16日本院準備程序時供稱，我有6 家銀行帳戶，
    其中2 本遠東、玉山是借給朋友戊○○，是要用作戊○○工
    作薪資轉帳轉帳用的，我是在96年11月中的時候交給他，那
    時戊○○到我租屋處台北縣板橋市○○○路○ 段22號3 樓之
    1 來跟我借，他在那裡住了一天，我把遠東、玉山存摺借給
    他，後來我出去吃飯，他沒有出去，我吃完飯帶便當回來給
    他吃，就發現他不見了，我的另外4 本存摺（國泰、第一商
    銀、合庫、彰化銀行）、提款卡、記事本也不見了，應該是
    戊○○他偷走的云云。
  ６綜上，關於被告玉山銀行存摺、金融卡、密碼遺失之時間、
    地點為何，如何遺失等節，被告於警訊時供稱，係在96年11
    月中旬在台北市○○路附近其身上背的背包被劃一刀，玉山
    銀行存摺、金融卡、密碼等被偷走；而被告另一涉及詐騙集
    團詐騙被害人，使之匯款至其之遠東商銀帳戶存摺、提款卡
    ，被告經警通知到警局說明，被告於96年11月19日警詢時供
    稱，係將其遠東商銀、玉山、國泰銀行帳戶存摺、提款卡、
    密碼借給戊○○等語，業如前述；而被告另一涉及詐騙集團
    詐騙被害人，使之匯款至其之第一銀行帳戶存摺、提款卡，
    被告經警通知到警局說明，被告於97年3 月16日警詢時供稱
    ，係在台北市○○路寧夏夜市被偷等語，此有被告警詢筆錄
    在卷可稽（見彰化縣警察局彰化分局偵案卷宗），被告所有
    玉山、遠東商銀、第一銀行涉及詐騙集團詐騙被害人，匯款
    至前開3 銀行帳戶，分屬不同警局承辦之詐欺案件，在時間
    相隔不遠之警詢筆錄，各有不同之說法，被告顯係故意混淆
    事實，隱瞞真正之事實，故被告上述在各警局之供述，均顯
    係有所隱瞞，均尚難採信。又被告遲於97年8 月20日偵訊、
    98年6 月16日本院準備程序時始供述，我有6 家銀行帳戶，
    其中2 本遠東、玉山是借給朋友戊○○，其他國泰、第一商
    銀、合庫、彰化銀行之帳戶係遭戊○○偷走，與伊無關云云
    ，又顯係被告丁○○在其所有遠東商銀帳戶涉及詐欺案件，
    於97年3 月31日經臺灣台北地方法院檢察署檢察官以97年度
    偵字第2543號為不起訴處分後，始口徑一致供稱銀行帳戶存
    摺、提款卡、密碼不是借予戊○○，就是遭戊○○竊取云云
    ，將責任推給戊○○，被告顯係認其供述銀行帳戶借予戊○○說法為檢察官所採認，所以被告才在檢察官不起訴處分後
    ，只要涉及被告銀行帳戶為詐騙集團所用之案件，均口徑一
    致供稱係將其銀行帳戶借予戊○○或銀行帳戶遭戊○○行竊
    云云。然查，該不起訴處分書認「被告雖提供戊○○之年籍
    資料供警查緝，但被告是否確有將上開銀行帳戶交付與戊○○使用，及是否可預知戊○○將出售其銀行帳戶換取現金使
    用，尚需同案被告戊○○到庭說明，但戊○○始終未到庭，
    現由本署通緝中，而被告是否牽涉詐欺之事實則非俟戊○○
    到庭無法究明，在欠缺戊○○供詞且被告亦無法提出其他確
    切之人證、物證以佐其說之情況下，實難遽斷其罪嫌。」等
    語，有該份不起訴處分書在卷可稽，是該份不起訴處分書不
    足為被告有利之認定。則被告其先後警詢、偵訊、本院審理
    供述矛盾、大相逕庭，則被告先後所有之辯解，是否可採，
    實有疑問。據此，足以證明被告提供其所有玉山商業銀行帳
    戶存摺、提款卡、密碼予詐騙集團之成員。
  (四)又被告聲請傳喚之證人戊○○於本院審判時結證稱：「（問
    ：你是否認識丁○○？）他已經出監了，我以前跟他一起在
    宜蘭三星監獄裡面關在一起，我是關在宜蘭監獄，丁○○後
    來才從台北監獄移監才認識他，認識沒有多久，只有幾個月
    ，我沒有下監獄的工廠，丁○○有下監獄的工廠，我是認識
    他很久了，詳細時間我忘記了。」、「（問：你關出來後，
    有無再跟丁○○見過面？）沒有，我出監後我就去羅東的一
    間工廠上班。」、「（問：提示台北地院97年度易字第1858
    號卷第59頁倒數第1 行，你在台北地院稱你將丁○○的銀行
    存摺借給他人使用，有何意見？）有這個事情。」、「（問
    ：97年10月31日你在台北地院準備程序、審判所言，是否實
    在？提示台北地院準備程序、審判筆錄並告以要旨）我講的
    是事實。」、「（問：在台北地院那件是指你將遠東商銀中
    山分行的存摺、提款卡交給他人使用，本案丁○○在玉山銀
    行的銀行存簿，你是不是也有將存摺、提款卡拿給他人使用
    ？提示台北地院準備程序、審判筆錄、判決書並告以要旨）
    經我回想，我只有想起來在台北地院講的那一本存摺而已。
    我只有拿丁○○的一本存摺而已。」、「（問：對丁○○在
    本院準備程序稱你向他借2 本存摺，另外還偷他4 本銀行存
    摺等語、你向他借存摺，你如何交給其他人，他不知道，有
    何意見？提示本院準備程序筆錄並告以要旨）沒有這回事，
    他要怎麼害我，我出去會找他算帳（證人很氣憤，證人在掉
    淚），他只有一本存摺拿給我，就是我在台北地院講的遠東
    商銀那本存摺，其他丁○○沒有借給我銀行存摺，我也沒有
    偷他的存摺，是丁○○要害我。（證人在庭上一直掉淚）」
    、「（問：你今日所言，是否均實在？）都實在，丁○○確
    實是指有借一本存摺給我，就是台北地院判決的那本存摺。
    」（見本院99年2 月8 日審判筆錄2 至5 頁）等語。復經本
    院調閱證人戊○○台灣台北地方法院97年度易字第1858 號
    詐欺案件全卷核閱無誤，證人戊○○借得被告丁○○開戶取
    得之遠東商業銀行松山分行00000000000000號帳戶之存摺、
    提款卡、密碼，出借予與某詐欺集團成員之真實姓名年籍均
    不詳之成年人士對被害人詐騙，並經該院判決戊○○幫助意
    圖為自己不法之所有，以詐術使人將本人之物交付，累犯，
    處拘役30日，如易科罰金，以新臺幣1 仟元折算1 日確定，
    復有判決書1 分在卷可稽，是被告辯稱，我有6 家銀行帳戶
    ，其中2 本遠東、玉山是借給朋友戊○○，我的另外4 本存
    摺（國泰、第一商銀、合庫、彰化銀行）、提款卡、記事本
    也不見了，應該是戊○○他偷走的云云，除證人戊○○向伊
    借得1 本遠東商銀存摺、提款卡及密碼等為真外，被告其餘
    辯解均與事實不符，顯屬事後卸責之詞，要難採信。
  (五)另按在金融機構開立帳戶、請領存摺及金融卡（即提款卡）
    使用，係針對個人身分之社會信用而予以資金流通，具有強
    烈之屬人性格，而金融帳戶作為個人理財之工具，申請開設
    並無任何特殊之限制，一般民眾均得以存入最低開戶金額之
    方式申請使用，且同一人得在不同之金融機構申請數個存款
    帳戶使用，乃眾所週知之事實；依一般人之社會經驗，若遇
    陌生人捨以自己名義申請帳戶，反向不特定人蒐集金融帳戶
    使用，衡情應對該帳戶是否供合法使用一節有所懷疑，且近
    年詐騙集團犯案猖獗，利用帳戶掩飾、隱匿詐財贓款之事，
    迭有所聞，被告為成年人，就此當無不知之理，足認被告就
    該帳戶可能供他人為不法犯罪所用一節，應已有認識，而被
    告竟仍將前開帳戶之金融卡、密碼交付身分不詳之詐騙集團
    成員使用，故認被告確有幫助收受帳戶之人，利用其提供之
    帳戶詐欺取財之不確定故意甚明。
  (六)綜上所述，被告上開所辯，顯係事後卸責之詞，不足採信。
    本件事證明確，被告犯行堪以認定。
二、論罪科刑：
  (一)按刑法上之幫助犯，係對於犯罪與正犯有共同之認識，以幫
    助之意思，對於正犯資以助力，而未參與犯罪行為者而言，
    如未參與實行構成要件之行為，且係出於幫助之意思，提供
    助力，即屬幫助犯，而非共同正犯（最高法院49年台上字第
    77號判例可資參照）。本件被告基於幫助之犯意，將所有前
    揭玉山銀行帳戶之存摺、金融卡及密碼交付與身分不詳之詐
    欺集團成員使用，詐欺集團成員對被害人乙○○施以前開詐
    術，致其陷於錯誤，將款項匯入被告上開之帳戶內，而為他
    人之詐欺取財行為提供助力，核被告所為，係犯刑法第30條
    第1 項前段、第339 條第1 項之幫助詐欺取財罪，並依同法
    第30條第2 項之規定，按正犯之刑減輕之。
  (二)被告有事實欄所載之前案紀錄暨科刑執行情形，有臺灣高等
    法院被告前案紀錄表在卷可稽，其於受有期徒刑之執行完畢
    後，5 年內故意再犯有期徒刑以上之本罪，為累犯，應依刑
    法第47條第1 項之規定加重其刑，又依法刑有加重減輕時，
    依法先加後減。
  (三)爰審酌被告之品行，犯罪之動機、目的、手段、其所為任意
    將帳戶交付他人使用，並使該他人持該帳戶資料作為犯罪所
    得之工具，所為已影響社會正常交易安全，且使犯罪之追查
    趨雜，並酌以被告之交付帳戶之數量僅一個，本案之被害人
    數為1 人及被害人被詐騙之金額29983 元，暨其犯後矢口否
    認犯行之態度等一切情狀，量處如主文所示之刑，並諭知易
    科罰金之折算標準。
三、移送併辦部分：
  (一)臺灣基隆地方法院檢察署檢察官97年度偵字第3828號併辦意
    旨略以：被告丁○○得預見任意提供自己在金融機構之帳戶
    供他人使用，將幫助他人掩飾詐欺、恐嚇取財犯罪所得財物
    之情形下，竟不違背其本意，基於幫助詐欺、幫助恐嚇取財
    之犯意，於96年11月14日之後某日，將自己所有之第一商業
    銀行中崙分行帳號00000000000 號帳戶存簿、印章、提款卡
    、密碼等物，在不詳處所，提供真實姓名年籍不詳之詐騙集
    團成員使用。上開收受帳戶之詐騙集團成員，於96年11月24
    日18時許，在網際網路之UT聊天室，假意欲與甲○○援助交
    際，雙方談妥費用為3500元，甲○○不疑有他，欲至彰化縣
    和美鎮○○路之自動提款機轉帳匯款時，因警覺情節有異而
    未匯款，未料上開詐騙集團成員隨即撥打甲○○電話，對甲○○恐嚇以：「要至你家傷害你家人」等語，致甲○○心生
    畏懼，依指示分別於同日20時29分、22時45分及22時51分，
    將15000 元、28000 元及2000元現金，以無摺存款方式存入
    丁○○上開銀行帳戶內，上開金錢隨即遭人提領一空。因認
    被告涉犯幫助詐欺取財罪嫌，且與本案聲請簡易判決處刑之
    犯行，有想像競合犯之裁判上一罪關係，為聲請簡易判決處
    刑效力所及，爰移送併案審理云云。
  (二)惟查：
  １被害人甲○○於96年11月24日遭人詐騙，而匯款至被告所有
    之第一商業商業銀行中崙分行帳戶內等情，業據被害人甲○○於警詢中指訴綦詳，並有匯款單據影本3 紙、被告丁○○
    在第一銀行中崙分行開戶資料影本及存提款資料各1 份附卷
    可稽，足認詐騙集團確有使用被告所有之第一商業商業銀行
    基隆分行帳戶做為犯罪工具。然查，依據上開證據，僅足證
    明詐騙集團使用被告之第一商業銀行帳戶向甲○○行騙之事
    實，尚無從憑以推知被告之第一商業銀行帳戶，為何會由詐
    騙集團使用之原因。
  ２檢察官併案辦理之案件，關於被告第一商業銀行存摺、金融
    卡、密碼遺失之時間、地點為何，如何遺失等節，被告警詢
    、檢察官偵訊供述前後不一，被告否認幫助詐欺犯行。而被
    告於本案亦否認幫助詐欺犯行，關於被告玉山銀行存摺、金
    融卡、密碼遺失之時間、地點為何，如何遺失等節，被告其
    先後警詢、偵訊、本院審理供述矛盾、大相逕庭，均詳如前
    述。是移送併辦之案件中，詐騙集團所使用之被告帳戶係第
    一商業銀行中崙分行，與本案係玉山銀行帳戶，明顯不同，
    被告二案均否認幫助詐欺犯行，難憑此判斷被告係以同一交
    付行為，將上開兩帳戶一併交付詐騙集團使用。
  ３本院遍查併辦案件之全部卷證，無法確切證明被告係將其玉
    山銀行帳戶及第一商業銀行中崙分行兩帳戶同時交付予詐騙
    集團，自難認定併案事實與經檢察官本案起訴部分，有一行
    為觸犯數罪名想像競合犯之裁判上一罪關係，本院無法併予
    審究，應退回檢察官另為適法之處理，附此說明。
四、末按法院認為應科拘役、罰金或應諭知免刑或無罪之案件，
    被告經合法傳喚無正當理由不到庭者，得不待其陳述逕行判
    決，刑事訴訟法第306 條定有明文。本件被告丁○○經合法
    傳喚，無正當理由未於審判期日到庭，本院爰依前開規定，
    不待其陳述，由檢察官一造辯論而逕行判決，附此敘明。
據上論斷，依刑事訴訟法第299 條第1 項前段、第306 條，刑法
第30條第1 項前段、第2 項、第339 條第1 項、第47條第1 項、
第41條第1 項前段，刑法施行法第1 條之1 ，判決如主文。
本案經檢察官丙○○到庭執行職務。
中    華    民    國    99    年    2     月    23    日
                  刑事第三庭審判長法    官  鄭景文
                                  法    官  陳姵君
                                  法    官  黃永定
以上正本證明與原本無異。
如不服本判決應於收受送達後10日內向本院提出上訴書狀，並應
敘述具體理由；其未敘述上訴理由者，應於上訴期間屆滿後20日
內向本院補提理由書（均須按他造當事人之人數附繕本）「切勿
逕送上級法院」。
中    華    民    國    99    年    2     月    23    日
                                  書 記 官  劉珍珍
附錄論罪法條：
刑法第339條第1項
意圖為自己或第三人不法之所有，以詐術使人將本人或第三人之
物交付者，處5 年以下有期徒刑、拘役或科或併科1 千元以下罰
金。

司法院資訊處製作；財團法人民間司法改革基金會備份。
